臺灣高等法院花蓮分院刑事判決　　　　　　　　　　九十三年度上訴字第一五號
　　上　訴　人　臺灣花蓮地方法院檢察署檢察官
　　被　　　告　甲○○
右上訴人因被告違反毒品危害防制條例案件，不服臺灣花蓮地方法院九十三年度訴字
第八七號中華民國九十三年五月二十一日第一審判決（起訴案號：臺灣花蓮地方法院
檢察署九十三年度核退毒偵字第三三號），提起上訴，本院判決如左：
    主  文
上訴駁回。
    理  由
一、公訴意旨略以：甲○○前因施用毒品案件，於民國（下同）九十一年十二月十二
    日觀察、勒戒執行完畢釋放後，五年內又基於概括犯意，自九十二年九月初某日
    起至同年十一月十三日止，連續在花蓮縣花蓮市○○○街等處施用第一級毒品海
    洛因；另自九十二年七月間某日起至同年十一月十二日止，連續在花蓮縣吉安鄉
    ○○村○○○街二十四號等處施用第二級毒品安非他命。嗣為警於九十二年十一
    月十三日在花蓮縣花蓮市○○○街五十二號前等處查獲，並扣得第一級毒品海洛
    因零點四公克、滲有海洛因之香菸二支等物，因認甲○○涉有毒品危害防制條例
    第十條第一、二項之施用第一、二級毒品之罪嫌。
二、原審以本件被告施用第一、二級毒品之時間，係在九十三年一月九日毒品危害防
    制條例修正施行前，應適用有利於行為人即修正前之毒品危害防制條例規定論處
    ，亦即須將被告先送觀察勒戒後認有繼續施用傾向，始得提起公訴；而本件被告
    並未經觀察勒戒，公訴人逕以起訴，其程序違背規定，因而諭知不受理之判決。
三、檢察官上訴意旨略以：依新修正毒品危害防制條例第三十五條之立法說明欄第三
    點附件「五年再犯」之第一點規定，檢察官甫受理之案件，依新法處理。被告本
    次施用毒品屬五年內再犯，依修正前毒品危害防制條例第二十條第三項之規定，
    被告尚須由法院裁定觀察勒戒，經觀察勒戒後，認有繼續施用毒品傾向者，被告
    除遭起訴外，尚需強制戒治。如適用修正後之毒品危害防制條例，則被告只需遭
    到起訴，無須接受強制戒治，顯以修正後之毒品危害防制條例對被告有利。原審
    認為應適用修正前之毒品危害防制條例，顯有違誤等語。
四、按毒品危害防制條例全文三十六條業於九十二年七月九日修正公布，並於九十三
    年一月九日生效施行。而新舊法對於施用第一、二級毒品之處罰，均規定於第十
    條第二項，其犯罪之構成要件、法定刑亦均屬相同，是該罪於形式上尚無法律變
    更之問題。依舊法第二十條第三項前段規定，初犯施用第一級或第二級毒品，經
    觀察勒戒後，認無繼續施用毒品傾向，由檢察官為不起訴處分後，五年內再犯施
    用第一級或第二級毒品之罪者，須經觀察勒戒後，認有繼續施用毒品之傾向，檢
    察官方得依法追訴、審判。惟依新法第二十三條第二項規定，經觀察、勒戒或強
    制戒治執行完畢釋放後，五年內再犯第十條之罪者，檢察官或少年法院即應依法
    追訴或裁定交付審理，無須再視觀察勒戒之評估結果有無繼續施用毒品之傾向而
    為不同之處置。亦即此次毒品危害防制條例之全文修正，兼及觀察勒戒、強制戒
    治等保安處分與追訴處罰條件之變更。雖觀察勒戒及強制戒治核屬保安處分之類
    型，依刑法第二條第二項之規定，保安處分適用裁判時之法律。惟因新法刪除再
    犯施用第一級或第二級毒品之罪者，須再經觀察勒戒之規定，使被告無法依舊法
    之規定，得另經觀察勒戒後，享有再受不起訴處分之可能利益，於此情形下，保
    安處分之刪除，實已涉及追訴處罰條件之變更，而影響被告實體上之利益。蓋有
    利被告與否之判斷，應依法律為形式上之考量，此乃立法者經裁量後所為之取捨
    也，不得逕以實務上運作之效果而變更有利與否之標準。且修法後之毒品危害防
    制條例於第三十五條第二項特別規定：前項情形，依修正前之規定有利於行為人
    者，適用最有利於行為人之法律。故仍應就各別情況分別判斷新舊法何者較有利
    於行為人。而依上開比較說明，對初犯經觀察勒戒後認無繼續施用毒品傾向，由
    檢察官為不起訴處分後，五年內再犯施用毒品之罪者，自以適用修正前之毒品危
    害防制條例第二十條第三項前段之規定，對被告較為有利。查本件被告施用第一
    、二級毒品之時間，係在毒品危害防制條例修正施行前，依前揭說明，應適用有
    利於行為人即修正前之毒品危害防制條例之規定，於被告經送觀察勒戒後，認有
    繼續施用傾向後，方得以追訴處罰。惟本件被告並未經觀察勒戒，有臺灣高等法
    院被告全國前案紀錄表可按，是以原審所為不受理之判決並無違誤。上訴意旨所
    指，核無理由，應予駁回，並不經言詞辯論為之。
據上論斷，應依刑事訴訟法第三百六十八條、第三百七十二條，判決如主文。
中      華      民      國      九十三  年      七    月    三十    日
                                  審判長法官  蔣  有  木
                                        法官  黃  永  祥
                                        法官  林  慶  煙
右為正本證明與原本無異。
如不服本判決，應於判決送達後十日內向本院提出上訴狀。其未述理由者，並應於
提出上訴狀後十日內向本院補提理由狀(須附繕本)。
中      華      民      國      九十三      年      七    月    三十    日
